【裁判字號】    92,再,37
【裁判日期】    920903
【裁判案由】    
【裁判全文】
臺灣高等法院民事裁定  九十二年度再字第三七號
    再審原告    保證責任台北市城南住宅公用合作社
    法定代理人  甲○○
    訴訟代理人  吳雨學律師
    再審被告    丙○
    訴訟代理人  莊乾城律師
                乙○○
右當事人間確認社員權存在事件，再審原告對於中華民國九十年六月十二日本院八十
九年度上字第九四九號確定判決提起再審，經本院於九十二年八月二十日辯論終結裁
定如左：
    主    文
再審之訴駁回。
再審訴訟費用由再審原告負擔。
    事    實
甲、再審原告方面：
一、聲明：求為判決：
  (一)原確定判決（最高法院九十二年度台上字第二四一號裁定及本院八十九年度上字
    第九四九號判決）廢棄。
  (二)駁回再審被告之上訴。
  (三)再審及前程序第一、二審訴訟費用由再審被告負擔。
二、陳述：
  (一)按合作社法第二十八條規定：「社員之除名，應經社務會出席理事、監事四分之
    三以上之議決，以書面通知被除名之社員，並報告社員大會。除名之事由，以章
    程定之。」另法務部七十七年九月二十日法七七律字第一六二二五號函解釋：「
    按合作社為法人，其與社員間之權利義務關係，除法令有規定外，悉依章程定之
    。社員不遵照合作社章程，經合作社依其章程及和作社法第二十八條規定予以除
    名，並報告社員大會通過，既已完成法定程序，該社員等資格已被剝奪，除法令
    規定主管機關得撤銷合作社之除名處分，或合乎一定條件時，得准其恢復資格外
    ，尚難認定行政機關得逕以行政處分，恢復被除名社員之社籍。」再審原告前於
    八十七年二月十四日之八十七年度第一次社務會議第七案除名案至為合法合理，
    且該次會議有出席之甲○○、劉逸臣、林一雄、劉國才、龐金墩、陳堆金、黃文
    雄、陳瑞珍、陳高淑女、許再旭及賴永祥等十一人表決通過，亦經地方法院審理
    時傳訊劉逸臣、林一雄、劉國才、陳堆金及黃文雄等人結證確實參與此次決議，
    此證人等及會議記錄即為再審被告等二人口出誹謗不當之言論、散佈不實之事實
    以及再審原告合法除名之證據矣，詎原確定判決竟認定：「至被上訴人主張上訴
    人口出毀謗不當之言論、散佈不實之事實云云，為上訴人所否認，被上訴人無法
    具體指出並證明上訴人有何毀謗不當之言論或散佈不實之事實」云云。此外，系
    爭合作社乃為人和社團性質之法人團體，其組成份子之社員，除依民法社團及合
    作社法之相關規定，有一定公益及平等原則之制約外，基於「社團自治」之法理
    ，自應予社團依章程及其個別性質，就其社員資格有一定程度之自我審查標準，
    是對社員權利之取得及消滅，倘社團已依章程約定有相當之構成要件及認定標準
    ，除有違公共利益或強制規定者外，則不論係主管機關之事前監督或法院就社員
    權爭執之事後判斷，自應尊重其章程所約定之自治事項，實不宜擅行以行政或司
    法之審查，而介入其社團自治之範疇，否則即有違法律保障社團法人成立之本旨
    ，職此，原確定判決所認定再審原告無法具體指出並證明再審被告有何毀謗不當
    之言論或散佈不實之事實乙節，亦顯已逾越「社團自治」之法理與範圍，並誤解
    合作社法第二十八條及合作社員章程第十條所規定之真正內涵及精神，從而原確
    定判決就此有不適用合作社法第二十八條及合作社員章程第十條之法規，或適用
    不當之適用法規顯有錯誤。
  (二)再審被告假藉再審原告之子周瑞祥名義散發他社員沈賴秀美等一○三人之黑函，
    以及在黑函中誣指再審原告已近三百萬元高價委託律師代領，涉嫌背信圖利他人
    ，監事主席未盡監察之責，有失職守，同時指責再審原告竄改社員大會記錄，涉
    嫌偽造文書，將土地徵收補償費約一千萬元，帳載僅七百三十一萬元，以上再審
    被告毀謗不當之言論，散佈不實之事實，有黑函、寄給社員沈賴秀美之信封以及
    向中正警察第二分局刑事組報案，經該分局指派偵查員林納伯負責偵辦等均有黑
    函乙紙、信封一個、偵查員林納伯名片等等為憑，在在均足以證明再審被告確有
    毀謗不當言論、散佈不實之具體事實，然而，在前審審理中，再審原告並未提出
    此項證據供給法庭斟酌，致使法庭誤認為「被上訴人無法具體指出並證明上訴人
    有何毀謗不當之言論或散佈不實之事實」，從而該項證據即屬前訴訟程序事實審
    之言詞辯論終結前已存在之證物，因當事人不知有此，致未經斟酌，而現始知之
    者，是再審原告得爰依民事訴訟法第四百九十六條第十三款之規定，提起本件再
    審之訴。
三、證據：提出黑函、信封、名片影本各乙紙為證。及請求訊問證人李淑貞。
乙、再審被告丙○部分：
一、聲明：再審之訴駁回。
二、陳述：
  (一)有關民事訴訟法第四百九十六條第一項第十三款之再審理由部分：
    再審被告否認寄送黑函、散布不實謠言等情事。又再審原告訴訟代理人於九十二
    年七月七日庭期已承認在事實審程序時「有提到黑函，但並未提出來供鈞院審酌
    」再審原告明知有此證物卻未在事實審程序中提出，再審原告亦一再強調，是因
    為原台灣高等法院判決認定「被上訴人無法具體指出並證明上訴人有何毀謗不當
    之言論或散布不實事實」，所以才在再審程序中提出相關證物，由此可知，所謂
    黑函、信封等證物，係前訴訟程序事實審之言詞辯論終結前已存在之證物，當事
    人明知有此，卻未提供予事實審法院斟酌，而與民事訴訟法第四百六十九條第一
    項第十三款規定及最高法院二十九年度上字第一００五號判例意旨相違。
  (二)有關民事訴訟法第四百九十六條第一項第一款適用法規顯有錯誤之再審理由部分
    ：
    原判決並未指摘再審原告除名程序不符合作社法第二十八條規定，故並無不適用
    法規或適用不當之顯有錯誤之情形，再審意旨亦未說明究竟如何不適用或適用不
    當；再者，原判決是針對再審被告有無章程第十條所定各款而作認定，其結果並
    無再審原告所言除名之情形、並無妨害社務業務之行為、並無犯罪或不名譽之行
    為，再審意旨通篇均為事實上之爭執，並未就原判決如何不適用章程第十條或適
    用不當顯有錯誤為具體之說明。
丙、再審被告乙○○部分
    未提出任何聲明或陳述。
丁、本院依職權調閱最高法院九十二年度台上字第二四一號民事卷全卷。
    理    由
甲、程序方面
    再審被告乙○○經合法通知未於言詞辯論期日到場，查無民事訴訟法第三百八十
    六條各款所列情形，應准原審原告之聲請由其一造辯論而為判決。
乙、實體方面
一、本件再審原告起訴主張：台北市城南住宅公用合作社（下稱系爭合作社）乃為社
    團性質之法人團體，基於「社團自治」之法理，自應予社團依章程及其個別性質
    ，就其社員資格有一定程度之自我審查標準，是對社員權利之取得及消滅，倘社
    團已依章程約定有相當之構成要件及認定標準，除有違公共利益或強制規定者外
    ，則不論係主管機關之事前監督或法院就社員權爭執之事後判斷，自應尊重其章
    程所約定之自治之事項，實不宜擅行以行政或司法之審查，而介入其社團自治之
    範疇，否則即有違法律保障社團法人成立之本旨，此亦為法務部七十七年九月二
    十日法七七律字第一六二二五號韓解釋意旨，原確定判決所認定再審原告無法具
    體指出並證明再審被告有何毀謗不當之言論或散佈不實之事實乙節，顯已逾越「
    社團自治」之法理與範圍，並有違上開法務部函解釋，誤解合作社法第二十八條
    及合作社員章程第十條所規定之真正內涵及精神，從而原確定判決就此有不適用
    合作社法第二十八條及合作社員章程第十條之法規，或適用不當之法規之顯有錯
    誤；又再審被告假藉再審原告之子周瑞祥名義散發他社員沈賴秀美等一○三人之
    黑函，以及在黑函中誣指再審原告涉嫌背信圖利他人、偽造文書等情事，再審被
    告毀謗不當之言論，散佈不實之事實，有黑函乙紙、信封乙個、偵查員林納伯名
    片等等為憑，然而在前審審理中，再審原告並未提出此項證據供給法庭斟酌，致
    使法庭誤認為「被上訴人無法具體指出並證明上訴人有何毀謗不當之言論或散佈
    不實之事實」，從而該項證據即屬前訴訟程序事實審之言詞辯論終結前已存在之
    證物，因當事人不知有此，致未經斟酌，而現始知之者，是再審原告得爰依民事
    訴訟法第四百九十六條第一項第一款、第十三款之規定，提起本件再審之訴，求
    為將本院八十九年度上字第九四九號原確定判決廢棄，並駁回再審被告之上訴之
    判決。再審被告丙○則以本件並無民事訴訟法第四百九十六條第一第一款及第十
    三款之適用法規顯有錯誤，或發現未經斟酌之證物之情形，即無再審理由。另再
    審被告乙○○則未到場為任何聲明或陳述。
二、本件應審究者為(一)原確定判決有無民事訴訟法第四百九十六條第一項第一款適用
    法規顯有錯誤之情形？(二)再審原告所提出之黑函乙紙、信封乙個、偵查員林納伯
    名片等證據是否屬民事訴訟法第四百九十六條第一項第十三款「當事人發見未經
    斟酌之證物或得使用該證物者」？茲分述如左：
  (一)原確定判決有無民事訴訟法第四百九十六條第一項第一款適用法規顯有錯誤之情
    形？
  1.按民事訴訟法第四百九十六條第一項第一款所謂適用法規顯有錯誤者，係指確定
    判決違背法規或現存判例解釋為限，最高法院五十七年度台再字第一０九一號著
    有判例，至於法規上見解之歧異，不得謂適用法規顯有錯誤。查本件再審原告不
    服原確定判決，雖據主張有民事訴訟法第四百九十六條第一項第一款之情形，但
    按其所陳各節，或就事實上認定之論爭，如再審被告確實已違反合作社章程第十
    條第一款之規定，而為除名，要無不當及違法之處，或就關於「社團自治」原則
    之法律見解歧異，謂原確定判決有違「社團自治」之原則云云。然此事實認定及
    法律見解之歧異，尚與民事訴訟法第四百九十六條第一款之規定有間。且再審原
    告主張原確定判決有不適用合作社章程第十條規定或適用不當之適用法規錯誤云
    云，然上開合作社章程，用以規範該社團之目的、名稱、成立要件、社務之進行
    、運作等事項，並非現行法規或現行有效判例，而無拘束法院之效力，揆諸前開
    判例意旨，該合作社章程之規定顯非民事訴訟法第四百九十六條第一項第一款之
    「法規」，是再審原告此部份之主張不足採。
  2.又再審原告主張原確定判決與前開法務部函釋意旨相違，而有不適用合作社法第
    二十八條或適用不當之適用法規顯有錯誤云云。惟按法官依據法律獨立審判，憲
    法第八十條載有明文。各機關依其職掌就有關法規為釋示之行政命令，法官於審
    判案件時，固可予以引用，但仍得依據法律，表示適當之不同見解，並不受其拘
    束，司法行政機關所發司法行政上之命令，如涉及審判上之法律見解，僅供法官
    參考，法官於審判案件時，亦不受其拘束，此有司法院大法官會議釋字第二一六
    號解釋足資參照。況自前開法務部函釋內容「．．．尚難認定行政機關得逕以行
    政處分，恢復被除名社員之社籍。」可知該函釋僅認定行政機關之部分，法院自
    不受前開法務部函釋之拘束，是原確定判決並無民事訴訟法第四百九十六條第一
    項第一款之再審事由。
  (二)再審原告所提出之黑函乙紙、信封乙個、偵查員林納伯名片等證據是否屬民事訴
    訟法第四百九十六條第一項第十三款「當事人發見未經斟酌之證物或得使用該證
    物者」？
  1.按發見人證，不能據為再審之訴之事由，為民事訴訟法第四百六十一條第一項第
    十款（即現行民事訴訟法第四百九十六條第一項第十三款）之當然解釋；以發見
    同款所稱之新證物為理由提起再審之訴時，本於同一旨趣，自亦不許以發見之人
    證與發見之新證物合用為證，最高法院二十三年度上字第二九五一號著有判例。
    是本件再審原告提出偵查員林納伯名片一紙以為證據，顯屬人證，或欲以此人證
    證明黑函為再審被告所冒名投遞一情，揆諸前開判例要旨，此部份證據非屬民事
    訴訟法第四百九十六條第一項第十三款之「證據」，不得據為再審之訴之事由。
  2.又再審原告提出黑函乙紙、信封乙個等證物，欲證明再審被告確實有為不名譽之
    行為，而符合除名之要件云云。惟查，再審原告係於八十七年二月十四日召開之
    八十七年度第一次社務會議中通過再審被告除名案，而其所提之黑函乙紙、信封
    乙個，寄發之時間為八十七年三月二十一日，乃於除名案通過之後，是此行為縱
    係再審被告所為，亦非屬該次除名案所得考量之「不名譽行為」，而與原確定判
    決之事實間無關聯性，故此部份證據如經斟酌，亦無使再審原告受較有利益之裁
    判，故再審原告此部份之主張，不得據為民事訴訟法第四百九十六條第一項第十
    三款之再審事由。
三、綜上所述，再審原告主張原確定判決有民事訴訟法第四百九十六條第一項第一款
    及第十三款之再審事由等語，即無理由。從而，其執此提起本件再審之訴，為無
    理由，應予駁回。而其請求訊問證人李淑貞即無必要，併此說明。
四、據上論結，本件再審之訴為無理由，依民事訴訟法第七十八條，裁定如主文。
中      華      民      國    九十二    年      九      月      三      日
                                  民事第九庭
                                      審判長法  官  吳  謙  仁
                                            法  官  蘇  瑞  華
                                            法  官  魏  大  喨
正本係照原本作成。
如不服本裁定應於送達後十日內向本院提出抗告狀，並繳納抗告費新臺幣壹仟元。
中      華      民      國    九十二    年      九      月      五      日
                                            書記官  黃  美  玉


司法院資訊處製作；財團法人民間司法改革基金會備份。
